臺灣臺北地方法院行政訴訟判決　
110年度簡字第263號
                                   110年12月22日辯論終結
原      告  楊梵孛

訴訟代理人  韓邦財律師
            莊心荷律師
被      告  科技部
代  表  人  吳政忠
訴訟代理人  陳麗玲律師
            李奇隆律師
            葉人中律師
上列當事人間補助費事件，原告不服行政院中華民國110年4月14
日院臺訴字第1100170491號訴願決定，提起行政訴訟，向臺北高
等行政法院提起行政訴訟，經該院以110年度訴字第668號裁定移
送前來，本院判決如下：
    主      文
一、訴願決定及原處分均撤銷。
二、訴訟費用由被告負擔。
    事實及理由
一、程序部分：
    原告不服被告民國109年8月5日科部綜字第1090050025C號函
    (下稱原處分)之關於公法上財產關係且其訴訟標的數額係在
    新臺幣(下同)40萬元以下，及因不服行政機關所為書面告誡
    等而涉訟，屬行政訴訟法第229條第2項第3款、第4款規定之
    簡易行政訴訟事件，應適用簡易訴訟程序，以地方法院行政
    訴訟庭為第一審管轄法院。
二、爭訟概要：
　　原告係國立清華大學(下稱清華大學)外國語文學系副教授，
    由清華大學向被告（103年3月3日改制前為行政院國家科學
    委員會）申准補助執行101年度「以磁振造影探索大學生對
    英語譬喻句之理解」專題研究計畫（下稱系爭研究專題計畫
    ），並由原告擔任該系爭專題計畫主持人，並於102年4月19
    日及同年8月1日獲核研究補助費1萬4,411元(下稱系爭補助
    費)。嗣被告於109年1月30日以科部綜字第1090006100A號函
    （下稱109年1月30日函），以原告持購買服飾之發票，核銷
    文具用品及電腦耗材等項目經費，有核銷填寫不實之行為，
    乃依被告補助專題研究計畫作業要點（下稱補助要點）第25
    點規定予以書面告誡，應通知繳回浮報虛報系爭補助費，並
    於文到3個月內提出檢討改進說明。原告不服109年1月30日
    函，提起訴願，經行政院109年8月19日院臺訴字第10901754
    25號訴願決定，以被告業已自行撤銷109年1月30日函而為不
    受理決定。嗣被告重為處分，並以原處分就原告持登載不實
    事項之支出憑證黏存單，向清華大學核銷系爭補助費，依補
    助要點第25點第2項第2款第1、3、4目規定，裁處原告書面
    告誡、提出檢討改進說明，及命其繳回憑證核銷品項填寫不
    確實之系爭補助費。原告不服原處分，提起訴願，經行政院
    以110年4月14日院臺訴字第1100170491號訴願決定駁回，原
    告仍表不服，於110年6月9日向臺北高等行政法院提起行政
    訴訟，經該院以110年度訴字第668號裁定移送本院審理。
三、原告起訴主張及聲明：
(一)主張要旨：
　1.行政罰法第2條第4項已明確規範「告誡」屬於裁罰性之不利
    處分中之警告性處分，依同法第27條規定，行政罰之裁處權
    ，因3年期間之經過而消滅，該期間自違反行政法上義務之
    行為終了時起算。原告當時擔任清華大學外國語文學系副教
    授，申准補助執行系爭研究專題計畫，陸續於102年獲核系
    爭補助費，然被告所為之「告誡」處分應自行為時即102年
    核銷經費之時起算3年期間，顯已罹於裁處權時效3年之時效
    。另就提出改進說明部分亦屬與警告性處分相類似之處分，
    應併同適用之。另依法務部法律字第10903516450號函意旨
    ，原告遭調查時為107年，亦已逾102年行為時起算3年之期
    間，自無行政罰法第27條第3項規定之適用，故本件裁處權
    已罹於時效，原處分自屬違法。
　2.原處分命原告繳回系爭補助費屬不當利益之追繳，應適用行
    政程序法第131條規定，該公法上請求權時效為5年，原告於
    102年4月19日、102年8月1日即獲核系爭補助費，亦已罹於5
    年之時效。又依照最高行政法院102年11月份第1次庭長法官
    聯席會議，具體個案判斷可合理期待權利人為請求之時，為
    其消滅時效之起算時點。依被告提供之專題研究計畫補助經
    費處理流程，被告應每年派員查核，而負有依研究計畫資料
    審查核發經費之合理注意義務。倘被告109年召開專案小組
    會議審議後才有合理期待之請求權，則行政機關怠惰至10數
    年後始召開審議，則讓時效規定不確定性之延長而形同具文
    ，顯不妥當。
(二)聲明：訴願決定及原處分均撤銷。
四、被告答辯及聲明：
(一)答辯要旨：　　
　1.原告確實有持登載不實事項之支出憑證黏存單，向清華大學
    核銷經費，因而取得系爭補助費之客觀事實，業經臺灣高等
    法院108年度上易字第1942號刑事確定判決認定在案，被告
    據此認定原告違反補助要點第25點「虛報、浮報」並作成原
    處分，並無違誤。
　2.被告對原告作成告誡、提出檢討改進說明並命原告繳回系爭
    補助費之原處分，非屬行政罰法第2條所稱之「裁罰性之不
    利處分」，自無行政罰法相關規定之適用。依行政罰法第2
    條之規定，其立法理由謂：「二、本法所稱『其他種類行政
    罰』之界定，攸關有無本法之適用，為期明確，除將其適用
    本法所須具備之要件，即『裁罰性』及『不利處分』直接明定外
    ，並檢視現行各種法律中具有代表性且常用之裁罰性不利處
    分之名稱，依其性質分為限制或禁止行為之處分、剝奪或消
    滅資格、權利之處分、影響名譽之處分及警告性處分四種類
    型，分四款列舉之，並於每款就各類型之裁罰性不利處分為
    例示及概括規定，以利適用。三、本法所稱『其他種類行政
    罰』，僅限於本條各款所定『裁罰性之不利處分』，並以『違反
    行政法上之義務』而應受『裁罰性』之『不利處分』為要件，如
    其處分係命除去違法狀態或停止違法行為者，因與行政罰之
    裁罰性不符，非屬裁罰性之不利處分，無本法之適用。此外
    ，行政機關對違法授益行政處分之撤銷及合法授益行政處分
    之廢止，是否屬本法所規範之「裁罰性之不利處分」，而有
    本法規定之適用，應視其撤銷或廢止之原因及適用之法規而
    定，未可一概而論」等語，可知行政罰法之適用，以「違反
    公法上之義務」而應受「裁罰性」之「不利處分」為限。被
    告就系爭研究專題計畫所為之補助，乃屬給付行政之範疇，
    被告依補助要點第25點第2項第2款第1、3、4目規定，對原
    告作成告誡、提出檢討改進說明，並命原告繳回系爭補助費
    之原處分，為被告執行設置目的之細節性、技術性之事項，
    非屬行政罰法第2條所定因違反行政法上義務而應為之裁罰
    性不利處分，故原告援引行政罰法第27條規定主張被告之行
    政裁罰權已罹3年時效而消滅云云，實不足採。
  3.被告於101年間同意補助原告之系爭研究專題計畫，其法律
    上性質應屬授益之行政處分。嗣於109年間被告經專案小組
    會議審議認定有原告有補助要點第25點第2項規定「浮報、
    虛報」系爭補助費情形，並於109年8月9日依規定作成追回
    系爭補助費之原處分，其法律上意涵，除係依法廢止原由被
    告同意核發部分研究補助費之授益行政處分外，同時以書面
    確認原告已受領系爭補助費之法律上原因（即授益行政處分
    ）消滅，構成公法上不當得利，並命其繳回系爭補助費，依
    最高行政法院106年度判字第675號判決意旨，被告請求原告
    繳回系爭補助費不當得利之時效起算點，係自被告作成原處
    分時，使原告原受領系爭補助費之法律上原因消滅，而可合
    理期待被告行使請求權之時起算，故原告主張其係在102年4
    月19日、102年8月1日獲核系爭補助費，被告於109年8月5日
    作成原處分命其繳回已罹於行政程序法第131條所定5年時效
    云云，洵不足採。
(二)聲明：駁回原告之訴。
五、爭點：
(一)原處分對原告所為書面告誡及提出檢討改進說明部分，是否
    已罹於行政罰法第27條規定之3年裁處權時效？
(二)原處分命原告繳回系爭補助費部分，是否已罹於公法上之請
    求權時效？
六、本院之判斷：
(一)如爭訟概要欄所載之事實，除後述之爭點外，其餘為兩造所
    不爭執，並有被告109年1月30日函(見本院卷第103至105頁)
    、原處分(見北高行卷第27至29頁)及訴願決定書(見北高行
    卷第31至45頁)在卷可稽，該情堪以認定。
(二)原處分對原告所為書面告誡及提出檢討改進說明部分，已罹
    於行政罰裁處權時效：
　1.時效制度之目的，在於尊重長久以來建立之社會生活狀態，
    並維持法秩序之安定，同時對於怠於行使權利者，以剝奪權
    利之方式施以處罰。按行政罰法第27條第1項及第2項規定：
    「行政罰之裁處權，因3年期間之經過而消滅。前項期間，
    自違反行政法上義務之行為終了時起算。但行為之結果發生
    在後者，自該結果發生時起算。」準此，行政罰裁處權時效
    為3年，原則上以行為終了時開始起算，惟行為與結果不同
    時，則以結果之發生時點起算(參翁岳生，行政法(上)第680
    至681頁)。至於行政罰法第27條第2項規定之「違反行政法
    上義務之行為終了時」或「結果發生時」如何認定？宜視行
    為類型而定(參林錫堯，行政罰法第118頁)。　
　2.依行政罰法第1條前段及第2條第4款之規定，違反行政法上
    義務而受罰鍰、沒入或其他種類行政罰之處罰時，適用本法
    。本法所稱其他種類行政罰，指下列裁罰性之不利處分：四
    、警告性處分：警告、告誡、記點、記次、講習、輔導教育
    或其他相類似之處分。查被告所為原處分對原告裁處「書面
    告誡」處分，係屬行政罰法第2條第4款所稱之警告性處分，
    自有行政罰法第27條時效規定之適用。
　3.依行政罰法第2條第1項第4款規定，警告性處分尚包含其餘
    與告誡、警告等具有相類性質之「其他相類似之處分」。查
    原處分對原告所為「提出檢討改進說明」處分，核其性質屬
    與告誡或警告相類之輕微處分(臺北高等行政法院110年度簡
    字第263號裁定意旨參照)，自屬行政罰法第2條第1項第4款
    所規定警告性處分中之「其他相類似之處分」，亦有行政罰
    法第27條之裁處權時效之適用。
　4.按行政罰法第27條第2項規定：「行政罰之裁處權，因3年期
    間之經過而消滅。前項期間，自違反行政法上義務之行為終
    了時起算。但行為之結果發生在後者，自該結果發生時起算
    。」。經查，原告擔任清華大學外國語文學系副教授，申准
    補助執行系爭研究專題計畫，陸續於102年4月19日及同年8
    月1日獲核1萬4,411元研究補助費等情，為兩造所不爭執，
    並有專題研究計畫申請書(見原處分卷第13至19頁)、支出憑
    證黏存單、發票(見原處分卷第9至10頁)及支出款項明細表(
    見原處分卷第30至32頁)在卷可稽。觀諸前述之支出憑證黏
    存單及發票所示，原告於102年4月間向清華大學申請核銷經
    費，是原告於102年8月1日清華大學核給經費前負有核實申
    報研究補助經費之義務，堪認102年8月1日前即為原告核實
    申報行為終了，則被告之裁處權應自行為終了時(即102年8
    月1日)起算3年，並於105年8月1日消滅，惟被告遲至109年8
    月5日始作成原處分，已罹於裁處權時效，於法不合，應予
    撤銷。故被告抗辯「告誡」與「提出討論說明」非屬行政罰
    法第2條第4款之裁罰性不利處分，自無行政罰法第27條之適
    用，容有誤解，尚難採認。
(三)原處分命原告繳回系爭補助費部分，已罹於公法上之請求權
    時效：
　　按「公法上之請求權，於請求權人為行政機關時，除法律另
    有規定外，因5年間不行使而消滅。」、「公法上請求權，
    因時效完成而當然消滅。」，行政程序法第131條第1項前段
    、第2項分別定有明文。又關於消滅時效如何起算，行政程
    序法並未加以規定，屬法律漏洞，當依法理類推適用民法有
    關時效相關規定。次按「消滅時效，自請求權可行使時起算
    。」，民法第128條前段亦有明定。查原告向被告申請補助
    執行101年系爭研究專題計畫，並經被告獲准，且由原告擔
    任該計畫主持人，被告將補助經費先行撥付至清華大學之補
    助研究經費專戶，由原告檢具支出憑證向清華大學申請核銷
    經費，經清華大學審核後再從專戶撥付經費予原告，因清華
    大學為被告同意得辦理就地查核原始憑證之執行機構，被告
    於嗣後每年派員或陪同審計人員前往清華大學進行原始憑證
    之實地抽樣查核等情，業據被告陳稱在卷，有行政訴訟答辯
    (二)狀在卷可稽(見本院卷第45至51頁)。又原告於102年4月
    19日及同年8月1日已獲核系爭補助費乙情，為兩造所不爭執
    ，依前所述，被告於原告102年領取系爭補助費後，於103年
    即可派員至清華大華進行實地抽樣查核，倘發現原告有申報
    不實情形，即可追回該研究補助費，是被告於103年時即處
    於請求權可行使時之狀態，詎被告遲至109年8月5日始以原
    處分命原告繳回系爭補助費，是被告之公法上請求權已逾5
    年而消滅，故原告主張被告命其繳回系爭補助費之公法上法
    請求權已罹於消滅時效等語，尚非無據，堪以採認。至被告
    雖援引最高行政法院106年度判字第675號判決，以「可合理
    期待行使請求權之時起算消滅時效期間」見解認本件公法上
    請求權應自被告作成原處分之日起算，抗辯本件尚未罹於消
    滅時效等語。惟查，如前所述，本件採上開判決見解自可合
    理期待行使請求權時起算消滅時效時間亦為103年，而非原
    處分作成之日，故被告上開抗辯，容有誤解，尚難採認。
(四)本件判決基礎已臻明確，兩造其餘之攻擊防禦方法及訴訟資
    料經本院斟酌後，核與判決結果不生影響，無一一論述之必
    要，併予敘明。
七、結論：　　
　　原處分認事用法有違誤，訴願決定遞予維持，尚有未洽。原
    告訴請撤銷原處分及訴願決定，為有理由，應予准許。第一
    審訴訟費用應由敗訴之被告負擔，爰宣示如主文第2項所示
    。
中　　華　　民　　國　　111 　年　　1 　　月　　27　　日
                  行政訴訟庭  法  官  黃子溎
上為正本係照原本作成。
如不服本判決，應於判決送達後20日內，向本院提出上訴狀(含
上訴理由，應表明原裁判所違背之法令及其具體內容，或依訴訟
資料可認為原裁判有違背法令之具體事實)，並繳納上訴裁判費3
,000元；其未表明上訴理由者，應於提出上訴後20日內向本院補
提理由書，逾期未提出者，毋庸命補正，即得逕以裁定駁回之。
中　　華　　民　　國　　111 　年　　1 　　月　　27　　日
                              書記官  藍儒鈞